【裁判字號】    89,訴,1752
【裁判日期】    900426
【裁判案由】    妨害兵役
【裁判全文】
臺灣高雄地方法院刑事判決                        八十九年度訴字第一七五二號
    公  訴  人  臺灣高雄地方法院檢察署檢察官
    被      告  甲○○
右列被告因妨害兵役案件，經檢察官提起公訴（八十九年度偵字第一四０三六號），
本院判決如左：
    主  文
甲○○無罪。
    理  由
一、公訴意旨略以：被告甲○○係役齡男子，意圖避免徵兵處理，遷出設於高雄縣林
    園鄉○○路八十八號之戶籍之住處時，無故不申報，經高雄縣林園鄉公所於民國
    八十九年一月二十五日、四月二十六日多次送達徵集令，均因該址無人而無法送
    達，因認被告涉犯妨害兵役治罪條例第三條第五款之罪嫌等語。
二、按犯罪事實應依證據認定之，無證據不得推定其犯罪事實；又不能證明被告犯罪
    者，應諭知無罪之判決，刑事訴訟法第一百五十四條、第三百零一條第一項分別
    定有明文，而所謂認定犯罪事實之證據，係指足以認定被告確有犯罪行為之積極
    證據而言，故該項證據自須適合於被告犯罪事實認定，始得採為斷罪資料，倘未
    能發現相當證據，或證據不足以證明，自不能以推測或擬制之方法，以為裁判基
    礎，最高法院二十九年度上字第三一０五號判例及四十年度臺上字第八六號判例
    意旨可資參照。又按妨害兵役治罪條例第三條第五款之罪，屬刑事法上之目的犯
    ，須以意圖避免徵兵處理，遷移居住所而無故不申報為其構成要件，故行為人倘
    無避免徵兵處理之意圖，縱因疏失而未申報遷移住所致令徵集令無法送達，亦不
    得遽以該罪相繩，有最高法院八十六年度臺上字第二九四二號判決可供參酌。本
    件訊之被告甲○○固不否認遷出高雄縣林園鄉○○路八十八號戶籍住處時，未向
    戶政機關辦理戶籍遷移，亦未向高雄縣林園鄉公所申報住址變更，致高雄縣林園
    鄉公所於仍依上開戶籍地址送達徵集令而無法送達之事實，惟堅決否認有避免徵
    兵處理或逃避兵役之意圖，辯稱：因伊父親在五、六年前將上開高雄縣林園鄉○
    ○路八十八號房子賣掉，伊當時還是國中生，伊與父親搬離該處，不知伊父親為
    何未將其戶籍遷出，後來看到朋友都已被調去當兵，自己卻尚未收到徵兵令，曾
    到鄉公所兵役科查問，才知道是徵集令無法送達，因當時兵役科已將案件函請高
    雄縣政府移送法院，案子才無法追回，伊後來已另依兵役科通知於九十年一月間
    入伍服役，後因本身有遺傳性甲狀腺疾病，未達收訓體位標準，已於二月間驗退
    離營等語。
三、本件公訴人認被告涉有妨害兵役治罪條例第三條第五款之意圖避免徵兵處理，居
    住所遷移無故不申報致未能辦理徵集犯行，無非以卷附之高雄縣林園鄉妨害兵役
    案件調查表、高雄縣八十九年第Ａ一八四三梯次及第Ａ一八四九梯次陸軍常備兵
    徵集令為其論罪之基礎，惟按前開妨害兵役治罪條例第三條第五款罪名，須行為
    人主觀上有避免常備兵徵集之意圖，因而遷移住居所而不申報致未能辦理徵集，
    始得以該罪相繩，若行為人主觀上並無此意圖，僅因疏忽而未申報遷移之居住所
    致未能送達徵集令，則尚難以該罪相繩，已於前段敘明。經查；
（二）被告早於其就讀國中時期即與其父一同搬離高雄縣林園鄉○○路八十八號住處
      一情，已據被告陳明在卷，且經被告之父林明舜證實，並有本院函請當地警察
      局警員至該址訪查現任屋主，經現任屋主甯富勇告知係於八十五年底向被告之
      父林明舜購入該屋居住等情，此有高雄縣警察局林園分局九十年三月十三日林
      警刑字第六五０二號函文載明可參，堪認被告係在服役年齡尚未屆至前即與家
      人一同搬離上址，而被告當時之服役年齡既尚未屆至，主觀上自無藉此逃避徵
      集之問題，應甚為明確。
（二）次查，被告住居所遷移未向戶政機關辦理戶籍遷移原因，乃係因被告之父將上
      開處所出售後，於八十五年底偕同被告搬離該址暫時居住在人工廠內，因一時
      未能覓得適當之住所辦理戶籍遷入，故商得現任屋主同意仍由渠等將戶籍暫時
      寄設於原址等情，復據被告之父林明舜於本院證述在卷，核與高雄縣警察局林
      園分局警員向該址屋主甯富勇訪明之結果相符，有上開函文可資參佐，被告非
      因兵役問題而故意不申辦戶籍遷移一情，亦堪認定。
（三）參以被告所辯曾主動向高雄縣林園鄉兵役科人員查詢兵役問題一節，經本院書
      記官以公務電話向高雄縣林園鄉公所承辦兵役業務之謝獻榮查詢結果，已據其
      告知被告確實曾在本案移送前二日至鄉公所兵役科查詢過，得知村里幹事代為
      送達之徵集令無法送達一事，經詢問其為何徵集令為能送達，被告亦知疏忽未
      陳報現址，當場經該人員電洽高雄縣政府人員欲停止函送偵辦，但因縣府人員
      表示已發文函請臺灣高雄地方法院檢察署依法查辦，本案始進入刑事追訴程序
      等情，有本院辦理刑事電話查詢登記表一份在卷可稽，雖經本院再行傳喚謝獻
      榮到庭陳述而未果，然上開情節應已可確認為真實無訛，故倘被告確有逃避兵
      役避免徵兵之意圖，又何須主動向承辦兵役業務之人員查詢其入伍服役之情事
      ，且由被告旋即向該等人員陳報住所，經辦理兵役業務人員重新對其送達徵集
      令後，被告已於九十年一月間應召入伍服役一情，亦經謝獻榮於電話中陳明可
      按，是以，本件應係被告疏忽致令先前之徵集令未能送達之故，其主觀上應無
      避免常備兵徵集之意圖，誠堪確認，而被告入伍後因本身有遺傳性甲狀腺疾病
      ，未達收訓體位標準，已於八十九年二月間驗退離營等情，亦有驗退證明書影
      本一紙附卷，顯見依被告本身體質亦無毋庸兵役，其又何須逃避徵兵。公訴人
      認被告所為已構成妨害兵役治罪條例第三條第五款罪行，容有誤會。此外，復
      查無其他積極證據足認被告確有公訴人所指訴之妨害兵役犯行，從而，依前開
      規定及說明，應依法為無罪之諭知。
據上論斷，應依刑事訴訟法第三百零一條第一項，判決如主文。
中      華      民      國    九十      年      四      月    二十六    日
        臺灣高雄地方法院刑事庭
                                        法  官  陳淑卿
右正本證明與原本無異。
如不服本判決，應於判決送達後十日內，向本院提出上訴狀。
                                        書記官  陳朝宗
中      華      民      國    九十      年      四      月     二十六   日


司法院資訊處製作；財團法人民間司法改革基金會備份。
